臺灣高等法院刑事判決
109年度上易字第874號
上  訴  人  臺灣新北地方檢察署檢察官
被      告  林育威


            林益廷





上列上訴人因被告等傷害等案件，不服臺灣新北地方法院108年
度易字第982號，中華民國109年3月11日第一審判決（起訴案號
：臺灣新北地方檢察署108年度偵字第3816號、107年度偵字第15
072號），提起上訴，本院判決如下：
    主  文
上訴駁回。
    理  由
一、公訴意旨略以：被告林育威（另犯傷害罪，業經原審判處有
    罪確定）與林益廷同為桃園市○○區○○路00號1 樓復興當舖員
    工，渠等為向王冠杰催討前於民國106 年8 月間向復興當舖
    之貸款本息，竟共同基於恐嚇、強制之犯意聯絡，於107 年
    1 月20日21時30分許，由被告林育威駕駛白色休旅車搭載被
    告林益廷，前往新北市○○區○○街000○00號王冠杰住處附近，
    將王冠杰載往新北市三峽區橫溪山區附近某土地公廟內，脅
    迫王冠杰還款始得離去；渠等復於同日23時12分許，在上址
    ，被告林育威以王冠杰持用門號0000000000號行動電話撥打
    王冠杰住處門號00-00000000 號電話，向王冠杰之母陳新妹
    恫稱「如果沒籌到錢，你兒子（指王冠杰）就不用回家了」
    等語，被告林益廷則對王冠杰恫稱「你籌不到錢，今晚就不
    用回家了」等語，使王冠杰、陳新妹心生畏懼，致生危害於
    安全，並以此強暴、脅迫方式留置王冠杰，妨害其行使自由
    離去之權利。因認被告林育威此部分另涉有刑法第304 條第
    1 項強制罪嫌及同法第305 條恐嚇罪嫌；被告林益廷此部分
    亦涉有刑法第304 條第1 項強制罪嫌及同法第305 條恐嚇罪
    嫌云云。
二、按犯罪事實應依證據認定之，無證據不得認定其犯罪事實；
    又不能證明被告犯罪者，應諭知無罪之判決；刑事訴訟法第
    154 條第2 項、第301 條第1 項分別定有明文。復認定被告
    有罪之事實，應憑證據，如未能發現相當之證據，或證據不
    足以證明，自不能以推測或擬制之方法，以為裁判之基礎；
    且認定事實所憑之證據，其為訴訟上之證明，須達於通常一
    般人均不致有懷疑，而得確信其為事實之程度者，始得據為
    有罪之認定，倘其證明尚未達到此一程度而有合理之懷疑存
    在時，尚難為有罪之認定基礎；另苟積極證據不足以為不利
    於被告事實之認定，即應為有利於被告之認定，更不必有何
    有利之證據（最高法院30年上字第816 號、40年台上字第86
    號、76年台上字第4986號判例參照）。末按告訴人之告訴，
    本以使被告受刑事訴追為目的，故其陳述是否與事實相符，
    自應調查其他證據，以資審認，苟其所為攻擊之詞，尚有瑕
    疵，則在此瑕疵未予究明以前，即不能遽採為斷罪之基礎（
    最高法院52年台上字第1300號判例、69年度台上字第1531號
    判決意旨參照）。
三、公訴意旨認被告林育威、林益廷涉犯強制及恐嚇犯行，係以
    證人王冠杰於警詢、偵查中之證述、證人陳新妹於偵查中之
    證述、門號0000000000號行動電話於107 年1 月20日、21日
    之雙向通聯紀錄、行天宮醫療志業醫療財團法人恩主公醫院
    診斷證明書等證據，為其主要論據。訊據被告林育威、林益
    廷均堅詞否認此部分犯行，被告林育威辯稱：當時伊有與林
    益廷去約告訴人王冠杰出來，問他要如何處理這筆債務，是
    告訴人王冠杰說他的長輩在這裡，叫伊等去另一個場合談，
    伊等才去介壽路的小廟這邊，告訴人王冠杰是自己上車，談
    完後就各自回家，過程中伊並沒有打告訴人王冠杰巴掌，告
    訴人王冠杰有打電話給他媽媽，他媽媽說要打電話報警，伊
    是跟陳新妹說伊只有跟告訴人王冠杰談債務怎麼還，她要報
    警伊也不會怕，伊並沒有跟陳新妹說如果沒有籌到錢她兒子
    就不用回家這句話，也沒有不讓告訴人王冠杰離開等語，被
    告林益廷則辯稱：當天林育威開車載伊到告訴人王冠杰家，
    並打電話跟告訴人王冠杰說伊等在他家門口請他出來，告訴
    人王冠杰跟他媽媽在門口外面，告訴人王冠杰說他媽媽在這
    邊不方便，伊等就去旁邊講，告訴人王冠杰是自己上車，伊
    等到旁邊一家小廟，告訴人王冠杰有答應伊等下星期會先還
    2萬，伊等就說好，下星期再聯絡，之後伊等就各自回家，
    過程中沒有打告訴人王冠杰，也沒有不讓告訴人王冠杰離開
    ，伊並沒有跟告訴人王冠杰說如果他籌不到錢今晚就不用回
    家等語。經查：
  ㈠被告林育威、林益廷於107年1月20日21時30分許，一同前往
    告訴人王冠杰上址住處樓下與告訴人王冠杰碰面商討債務償
    還事宜，告訴人王冠杰係自行同意乘坐被告林育威駕駛之車
    輛至他處商談債務等情，業經告訴人王冠杰於警詢、偵查及
    原審審理時證述明確（見15072號偵卷第7、92頁，原審易卷
    第100頁），可見告訴人王冠杰並非受強暴、脅迫而坐上被
    告林育威所駕駛之車輛前往上址宮廟等情，堪信為真實。
　㈡告訴人王冠杰於偵查及原審審理時雖均證稱：「林益廷有對
    我說『你籌不到錢，今晚就不用回家了』」等語（見15072號
    偵卷第106頁，原審易卷第104頁），惟告訴人王冠杰初於警
    詢時證稱：「（對方當時是否有用言語上恐嚇？）他沒有對
    我恐嚇，但是他有對我的家人講『你儘管去報警，我沒有在
    怕的』」等語（見15072號偵卷第8頁），是告訴人王冠杰在
    距離案發最近時間所製作之警詢筆錄係稱對方並無言語上之
    恐嚇，並未曾提及被告林益廷有對其為上述恐嚇言詞，且告
    訴人王冠杰於107年7月25日製作偵訊筆錄時，就案發經過之
    陳述亦僅稱：「107年1月20日20時30分被告林育威與另外兩
    人開一臺車來我家，要跟我收我向復興當舖借款50萬元的利
    息，分別為3號及12號的利息錢1萬8750元×2，因為我1月有
    要用錢，所以跟他延時間。我不知道情況，被告林育威叫我
    上車，我就直接上了車，後來車上加我總共有四人，我當時
    坐在左後方，被告林育威開車，我們先送右後方的男子回家
    ，之後我們就行駛到三峽橫溪山區的一個宮廟，後來就請我
    打電話跟家人調兩筆利息錢，限我在107年1月21日0時許前
    送錢過來，當時調錢過程中我被三個人包括被告林育威打了
    12巴掌，我不清楚另外二人叫什麼名字。後來越來越多人過
    來，我媽媽透過電話跟他們說0時許前要湊到3萬多比較難，
    但他們不理會，後來我的手機快沒電情況下，我跟他們說給
    我到107年1月21日10時許前我就會還錢，可是他們不接受，
    後來人越來越多，又有人在吃毒品，他就來打我，我趁他們
    不注意時候躲到旁邊的山裡面，我躲到2時許，他們在四處
    找我。這部分我要告他們傷害及強制，人越來越多，我身心
    恐懼，但是沒有到恐嚇的程度」等語（見15072號偵卷第92
    頁），足見告訴人王冠杰於初次接受檢察官訊問時亦未曾提
    及被告林益廷或林育威有出言恐嚇之事，是告訴人王冠杰於
    107年9月5日偵查及原審審理時指稱被告林益廷有對其恐嚇
    稱「你籌不到錢，今晚就不用回家了」等語，是否可信，已
    非無疑，自無從僅依告訴人王冠杰前後不一之指訴即遽採為
    不利於被告之認定。
　㈢證人陳新妹於偵查及原審審理時固均證稱：「被告林育威有
    跟我說『如果沒籌到錢，你兒子就不用回家了』」等語（見15
    072號偵卷第105頁，原審易卷第111、114頁），然證人王冠
    杰於警詢及偵查中均未證述曾聽到被告林育威在與證人陳新
    妹通話之過程中為上述恐嚇言詞，且證人王冠杰於原審審理
    時更證稱：「（林育威在跟你媽媽講到電話時，有無說如果
    沒有籌到錢你就不用回去了？）沒有，他跟我媽媽說不可能
    等到禮拜一，要嘛就12點之前」等語（見原審易卷第106頁
    ），是證人陳新妹之證述顯與證人王冠杰之證述不符，且就
    此除證人陳新妹之片面陳述外，並無其他補強證據可資佐證
    ，自不得遽為不利被告之認定。輔以證人王冠杰於警詢時證
    稱：「林育威沒有對我恐嚇，但是他有對我的家人講『你儘
    管去報警，我沒有在怕的』」等語（見15072號偵卷第8頁）
    ，與被告林育威於原審審理時辯稱：「他媽媽說要打電話報
    警，我是說我只有跟告訴人談債務怎麼還，你要報警我也不
    會怕他，我並沒有說如果沒有籌到錢，你兒子就不用回家這
    句話」等語相符（見原審易卷第34頁），益見被告林育威辯
    稱其並未向證人陳新妹恐嚇稱「如果沒籌到錢，你兒子就不
    用回家了」等語，並非無據。
　㈣告訴人王冠杰於警詢中固證稱：「林育威就對我賞巴掌，我
    就開始感覺到恐懼，並且試圖離開，但林育威阻擋我讓我無
    法離開，並且找很多人來到這間宮廟」等語（見15072號偵
    卷第8頁），惟告訴人王冠杰於警詢、偵查或原審審理時均
    未能具體陳述被告林育威究係以何種強暴方式阻擋其離去，
    且就其指稱該宮廟內除被告林育威、林益廷二人外，尚有其
    他多人在場等情，除告訴人王冠杰之片面指訴外，亦無任何
    補強證據可資佐證，自難遽行採信。復參酌告訴人王冠杰於
    原審審理時證稱：「林育威請我上車我就上車了，當時我也
    沒有多想，因為我籌不出利息錢來只好上車，後來開車到一
    個土地公廟，林益廷叫我趕快打電話去籌錢，林育威在旁邊
    沒說什麼，我就打電話給我媽媽說已經被載到這邊；當時我
    在外面打電話，從頭到尾我都在外面，沒有在裡面過，在這
    過程中我沒有說過要走，我在那邊停留一個小時多，過程中
    被告二人不見得一直都在我旁邊，在打我耳光時林育威在我
    旁邊，他們有時候是一個人在我旁邊，我一個人在那邊時我
    也沒有跑，因為我沒有想那麼多，我只想要趕快籌到錢，可
    是媽媽愛莫能助，只有禮拜一才能給他們錢，可是他們又不
    想要等到禮拜一，我開始時沒有想到要跑，後來因為他們就
    是要12點以前給錢，可是我媽媽說要等到禮拜一，所以我才
    會逃跑」等語（見原審易卷第100、102至105頁），是依告
    訴人王冠杰上開證述，因其與被告林育威間確有債務關係，
    且其確有拖延支付借款本息之情形，故於被告林育威、林益
    廷前往告訴人王冠杰住處樓下與告訴人王冠杰碰面商談債務
    清償事宜時，告訴人王冠杰係自願上車並前往上址宮廟與被
    告林育威、林益廷協商，過程中告訴人王冠杰除從未表達欲
    離去現場之意外，被告林育威、林益廷亦無何等看管或限制
    告訴人王冠杰行動自由之行為，甚且讓告訴人王冠杰一人單
    獨留在宮廟外，實難認被告林育威、林益廷有何以強暴、脅
    迫方式留置告訴人王冠杰之行為。況依告訴人王冠杰上開證
    述亦可知，告訴人王冠杰在同意前往上址宮廟後，亦因有意
    與被告林育威、林益廷商討債務清償方式而未有離去現場之
    意，是告訴人王冠杰於現場停留多時實與其有意與被告林育
    威、林益廷協商債務有關，尚難憑空推認被告林育威、林益
    廷有何阻擋告訴人王冠杰離去之行為。
　㈤被告林育威雖確有掌摑告訴人王冠杰之行為，惟告訴人王冠
    杰於原審審理時證稱：「我媽媽講錯話我就被打1 次」等語
    （見原審易卷第95頁），於偵查中亦證稱：「當時調錢過程
    中我被三個人包括被告林育威打了12巴掌」等語（見15072 
    號偵卷第92頁），證人陳新妹於偵查中亦證稱：「我當時聽
    到我兒子說媽媽你不要亂講話，你亂講話一句，我會被打更
    慘」等語（見15072 號偵卷第105 頁），顯見被告林育威並
    非係為阻擋告訴人王冠杰離去而掌摑告訴人王冠杰，被告林
    育威乃係因在與證人陳新妹通話之過程中有所不快方為此舉
    ，亦難據此即認被告林育威、林益廷有以強暴、脅迫方式留
    置告訴人王冠杰妨害其離去之舉。另依卷附門號0000000000
    號行動電話於107 年1 月20日、21日之雙向通聯紀錄固可看
    出該門號有多次撥打市話00-00000000 號之情形，惟此僅能
    證明告訴人王冠杰於該段期間內曾多次致電證人陳新妹，並
    無法以此推認被告林育威、林益廷有何以強暴、脅迫方式留
    置告訴人王冠杰妨害其離去之情形。
  ㈥綜上所述，依告訴人王冠杰於警詢、偵查及原審審理時之證
    述，顯無從得知被告林育威、林益廷究有以何種強暴方式留
    置告訴人王冠杰不讓其離去，且證人王冠杰、陳新妹之證述
    或有自身前後不一或彼此不一之瑕疵，在無其他補強證據之
    情形下，自不足以證明被告林益廷確有對告訴人王冠杰恐嚇
    稱「你籌不到錢，今晚就不用回家了」等語，及被告林育威
    確有對證人陳新妹恐嚇稱「如果沒籌到錢，你兒子就不用回
    家了」等語，另告訴人王冠杰指訴現場除被告二人外尚有多
    人在場一節，亦無其他證據可資佐證，尚難遽行採信，況依
    告訴人王冠杰於原審審理時之證述可知，被告二人並無何等
    看守告訴人王冠杰之行為，甚且容任告訴人王冠杰一人單獨
    留在宮廟外，在此情形下，告訴人王冠杰並未離去，則告訴
    人王冠杰之未離去現場實有可能係出於欲與被告二人協商債
    務之原因，而非係因受被告二人何等強暴、脅迫之行為所致
    ，是依卷內現存之證據實無從認定被告二人究有何強暴、脅
    迫行為留置告訴人王冠杰妨害其自由離去。從而，依檢察官
    所提出之上開證據方法，均不足為被告二人此部分有罪之積
    極證明，無從說服本院形成被告二人有罪之確切心證。此外
    ，復查無其他積極之證據，足認被告二人有何公訴人所指此
    部分之犯行，循據前開之說明，並基於「罪證有疑，利於被
    告」之法則，認被告林育威、林益廷此部分之犯罪尚屬不能
    證明，就被告林益廷部分自應為無罪之諭知，就被告林育威
    部分，因公訴意旨認被告林育威此部分犯行與前開有罪部分
    有想像競合犯之裁判上一罪關係，爰不另為無罪之諭知。
四、本院審理結果，認原審就此部分對被告林益廷為無罪之諭知
    ，對被告林育威不另為無罪之諭知，已於原判決詳細論述其
    理由，其認事用法，均為妥適，應予維持。檢察官上訴意旨
    略以：㈠恐嚇罪部分：告訴人確因被告2人之行為心生恐懼，
    至其雖自認未達恐嚇之程度，然關於是否構成刑法上恐嚇罪
    之要件，乃法律認定之問題，殊難逕以無法律專業之告訴人
    之臆測，即遽認未符恐嚇罪要件。另由此可推斷告訴人於警
    詢時雖稱被告等人未對其恐嚇，亦可能係因誤解恐嚇之法律
    定義所致。㈡就強制罪之部分：觀告訴人歷次之陳述，於警
    詢時證稱：被告林育威叫伊用擴音的方式和伊母親溝通，由
    於在溝通過程中伊母親與被告林育威的意見不合，被告林育
    威就對伊賞巴掌，伊開始感覺到恐懼，並且試圖離開，但被
    告林育威阻擋伊讓伊無法離開，並且找很多人來到這間宮廟
    ，直到1月21日1時許伊看到他們全部進到宮廟裡面，伊就趁
    他們不注意趕快跑走；他們不想讓伊走，要拿到錢才讓伊走
    等語；於檢察官訊問時亦證稱：伊趁他們不注意的時候躲到
    旁邊的山裡面，躲到2時許，他們在四處找伊；伊從橫溪的
    山區一路跑回家裡，大約有3公里；（檢察官問：當時可否
    自由離開宮廟？）伊當時被他們圍在角落打電話，他們是站
    在宮廟外面，伊趁他們全部到屋内不注意的時候才跑走等語
    ；於審理時證述：伊已經被載到土地公廟這裡，伊想要掙扎
    的力氣也沒有了，伊是在接近當日晚上12時許，趁被告2人不注
    意時逃跑離開現場，先在附近的山上躲起來，看到被告2人開車
    離開1、2小時又回來後，伊才敢逃跑回家等語。佐以證人陳新
    妹之證詞、卷附當日22時55分許至翌日0時16分許告訴人門
    號0000000000號雙向通聯紀錄，及經原判決認定屬實之被告林
    育威掌摑告訴人致告訴人受有頭部外傷、左耳膜破裂傷害之
    傷害行為，可認告訴人確有因被告2人之共同脅迫、強暴行為
    ，致產生心理上之強制力，而妨害其自由離開現場之權利，原審
    就證據之審酌及事實之認定，當與經驗法則相違云云，然查
    ：原審就上訴理由指摘事項，認告訴人及證人之指訴或證述
    顯有瑕疵，在無其他補强證據之情形下，自難採為被告等有
    罪之認定，已於判決內一一詳細指駁，檢察官未再提出新證
    據證明被告之犯罪事實，仍就原審採證認事適法職權行使及
    原判決已明白論斷之事項，再為事實或法律上之爭執，指摘
    原審判決被告林益廷無罪、判決被告林育威不另為無罪之諭
    知為不當，為無理由，應予駁回。
五、被告林益廷經合法傳喚，無正當之理由不到庭，得不待其陳
    述，逕行判決。　　
據上論斷，應依刑事訴訟法第368條、第371條，判決如主文。
本案經檢察官許祥珍到庭執行職務。
中　　華　　民　　國 　109　　年　　 7 　 月　　16  　日
                  刑事第八庭    審判長法　官 陳世宗
                                      法　官 呂寧莉
                                      法　官 周明鴻
以上正本證明與原本無異。
不得上訴。
                                      書記官 謝雪紅
中　　華　　民　　國　　109 　年　　7 　　月　　16　　日